最高法院刑事判決　　　　　　九十六年度台上字第三○一六號
上　訴　人　甲○○
選任辯護人　洪堯欽律師
上　訴　人　乙○○
選任辯護人　林清源律師
上　訴　人　丙○○
選任辯護人　沙　洪律師
上列上訴人等因貪污案件，不服國防部最高軍事法院中華民國九
十五年八月二十四日上訴審判決（九十四年忠審字第二三號，起
訴案號：國防部高等軍事法院檢察署九十一年愛偵字第四、一三
號），提起上訴，本院判決如下：
    主  文
原判決關於乙○○、丙○○共同連續依據法令從事公務之人員，
利用職務上之機會，詐取財物二罪；及甲○○部分撤銷，發回國
防部最高軍事法院。
其他上訴駁回。
    理  由
一、發回部分（即原判決事實二、三、四關於甲○○、乙○○、
丙○○部分）：
本件原判決認定上訴人甲○○、乙○○、丙○○有其事實欄二、
三、四所載之犯行，因而撤銷初審關於甲○○及乙○○、丙○○
此部分之判決。依修正前刑法牽連犯、連續犯規定，從一重改判
論處甲○○共同連續依據法令從事公務之人員，利用職務上之機
會，詐取財物；又共同依據法令從事公務之人員，利用職務上之
機會，詐取財物罪刑。另依修正前刑法牽連犯、連續犯規定，從
一重改判論處乙○○、丙○○共同連續依據法令從事公務之人員
，利用職務上之機會，詐取財物二罪罪刑，固非無見。
惟查：(一)、有罪之判決書應記載事實，並應於理由內記載認定犯
罪事實所憑之證據及其認定之理由，軍事審判法第一百七十四條
後段、第一百七十六條第一款分別定有明文。且所載之事實與理
由必須兩相一致，方為合法，倘事實已有敘及，而理由內未加說
明，是為理由不備，若理由已加說明，而事實無此記載，則理由
失其依據，均足構成撤銷之原因。原判決認定上訴人等利用職務
上之機會，詐取財物之事實，計有「行政事務費」、「製作西服
費用」、「赴美機票、差旅費」及「在美費用」等四大項目（即
事實欄二、三所示部分）均成立貪污治罪條例第五條第一項第二
款之罪。依其理由之論述，甲○○係論以一個「連續依據法令從
事公務之人員，利用職務上之機會，詐取財物罪」及一個「依據
法令從事公務之人員，利用職務上之機會，詐取財物罪」，再就
上開二罪，分論併罰；乙○○、丙○○則均論以「連續依據法令
從事公務之人員，利用職務上之機會，詐取財物」二罪，再就上
開二罪，分論併罰。惟上訴人等所詐取之「行政事務費」、「西
服製作費」、「赴美機票、差旅費」及「在美費用」，何部分係
基於概括之犯意？何部分係分別起意？於事實欄並無記載，則何
部分應論以連續犯？何部分應分論併罰？非但無憑判斷，且其理
由關於連續犯、數罪併罰之論述，亦失所依據。(二)、犯貪污治罪
條例第四條至第六條之罪，在偵查中自白，如有所得並自動繳交
全部所得財物者，減輕其刑；因而查獲其他正犯或共犯者（修正
前為因而查獲其他共犯者），減輕或免除其刑，同條例第八條第
二項定有明文。從而犯貪污治罪條例第四條至第六條之罪，如有
所得者，除於偵查中自白外，尚須將其貪污所得財物全部自動繳
交，始有前揭減、免寬典之適用。本件原判決事實認定，上訴人
等所詐取之「行政事務費」合計為新台幣（下同）一百五十二萬
九千八百二十四元；「西服製作費」合計為六十萬零三百八十元
；「赴美機票、差旅費」合計為五十五萬一千五百二十八元；「
在美費用」合計為十九萬零六十八元。依其理由之說明，上訴人
等所詐取之「赴美機票、差旅費」五十五萬一千五百二十八元及
「在美費用」十九萬零六十八元，已繳回國防部軍備局中山科學
研究院（改制前為國防部中山科學研究院，下稱中科院）。至於
其餘部分，僅自動繳回部分所得，尚有九萬四千九百七十八元未
繳回（見原判決第六十六頁末行至第六十七頁第五行、第六十五
頁第五行至第十八行）。於此情形，未自動繳交全部所得部分，
即與貪污治罪條例第八條第二項所規定減、免之要件不合。乃原
審未予分辨、釐清，無論是否自動繳交全部所得，對於乙○○、
丙○○所犯連續詐取財物二罪，均依貪污治罪條例第八條第二項
後段規定減輕其刑，其中未自動繳交全部所得部分，即有適用法
則不當之違誤。(三)、貪污治罪條例第十條所規定之追繳，於共同
正犯之間，係採連帶責任主義。依原判決記載，除事實三部分所
詐取之財物「赴美機票、差旅費」五十五萬一千五百二十八元、
「在美費用」十九萬零六十八元，均已繳回中科院，毋需再諭知
追繳外；事實二部分所詐取之財物，則尚有九萬四千九百七十八
元未繳回。而事實二部分，包括「行政事務費」一百五十二萬九
千八百二十四元及「西服製作費」六十萬零三百八十元，其中詐
取「行政事務費」部分之共犯為甲○○、丙○○及已判刑確定之
董超杰，至於乙○○則非詐取「行政事務費」之共犯（見原判決
第七頁第十五行至第九頁第十一行之犯罪事實）。於此情形，尚
未繳回之九萬四千九百七十八元，究係「行政事務費」或「西服
製作費」？即攸關乙○○應否負連帶追繳責任。乃原審未予調查
、釐清，理由亦未予說明，即逕對乙○○諭知連帶追繳，是否正
確，無從為法律上之判斷。又貪污治罪條例第十條所規定之追繳
沒收或發還，為從刑之一種，依主從不可分原則，應附隨於主刑
宣告之。原判決認定乙○○、丙○○係犯連續利用職務上之機會
詐取財物二罪，亦即有二個主刑存在，然而連帶追繳部分，究係
附隨於何一罪之主刑？原審未予分辨，致其認事用法是否正確，
亦屬無從判斷。(四)、有罪之判決書，其認定之事實及所載之理由
必須互相適合，否則即屬理由矛盾，其判決當然為違背法令。關
於事實二部分，原判決事實認定上訴人等為「圖謀供甲○○公、
私需要及院長參謀室零星採購之彈性運用，或為圖自己不法之所
有，共同基於以不實單據憑證結報，詐取院長行政事務費之犯意
聯絡」，而詐得「行政事務費」共一百五十二萬九千八百二十四
元及「西服製作費」共六十萬零三百八十元（見原判決第六頁第
二十五行至第二十八行、第九頁第一行、第三十行、第二十七頁
第四行至第五行、第四十一頁第四行至第五行，以上二筆合計為
二百十三萬零二百零四元）。再參酌原判決說明，上訴人等所購
買之物品「未依規定登入公產列管，縱然於公務使用，惟仍不失
為其所有之本質」等語觀之（見原判決第三十一頁第二十二行至
第二十四行）。似認為前揭金額中，無論供「公用」、「私用」
或「院長參謀室零星採購之彈性運用」，均應計入所詐得財物之
範圍內。惟其理由於計算上訴人等貪污所得時，卻謂：「事實二
部分，甲○○、乙○○、董超杰、丙○○犯罪所得共計二百十三
萬零二百零四元（指一百五十二萬九千八百二十四元加六十萬零
三百八十元），扣除與甲○○『公務或職務』有關之支出十四萬
二千零四元，應僅論以偽造公文書等罪，不列為貪污所得，及七
十二萬零五百五十三元因案發後，相關帳冊已經銷燬，無法證明
『公務支用』或何人私用之金額，此假結報部分，亦僅論以偽造
文書罪，不計入貪污所得，其餘一百二十六萬七千六百四十七元
，為上訴人等貪污所得」（見原判決第六十六頁第十八行至第二
十五行），而將與「公務或職務」有關之支出扣除。關於與「公
務或職務」有關之支出，應否計入貪污所得，其事實之認定與理
由之說明，顯然自相矛盾。又原判決事實認定，上訴人等「共同
基於以不實單據憑證結報，詐取院長行政事務費」時，尚「夥同
院長室行政助理陳淑芬（負責採購案件之驗收）、吳雪芳（提供
購物發票）等人，製作不實之驗收紀錄或虛列贈送禮品對象名冊
或協助提供單據，……」（見原判決第六頁第二十七行至第三十
一行）。如果無訛，似認為陳淑芬、吳雪芳等人，係知情參與。
但於理由內說明共犯結構時，陳淑芬、吳雪芳是否有共犯關係，
則毫無說明（見原判決第五十七頁第六行至第五十八頁第七行）
。另關於詐取「行政事務費」部分，究係「甲○○、乙○○、丙
○○、董超杰」四人為之，或「甲○○、丙○○、董超杰」三人
為之？前後記載亦不相適合（見原判決第六頁第二十三行、第七
頁第十五行、第五十七頁第七行、第二十三行、第五十八頁第六
行），均有違誤。(五)、修正前刑法第五十六條雖規定：「連續數
行為而犯同一之罪名者，以一罪論。但得加重其刑至二分之一。
」惟屬於連續犯裁判上一罪之數行為，僅能加重其刑一次，不能
重復加重。例如甲、乙、丙、丁四次行為成立連續犯時，僅能就
甲、乙、丙、丁四次行為加重其刑一次，不能分別就甲、乙行為
依一個連續犯加重一次，就丙、丁行為依一個連續犯加重一次，
復就前後二個連續行為再論以連續犯，又加重一次。原判決對於
上訴人等連續詐取「行政事務費」部分，先依連續犯規定論以一
罪，並加重其刑；對於上訴人等連續詐取「西服製作費」部分，
亦依連續犯規定論以一罪，並加重其刑（見原判決第五十七頁第
二十三行至第二十七行、第五十九頁第十四行至第十七行）。其
後復認前揭連續詐取「行政事務費」行為、連續詐取「西服製作
費」行為亦有連續犯關係，再依連續犯規定論以一罪，又加重一
次（見原判決第五十九頁末行至第六十頁第三行），亦有適用法
則不當之違誤。(六)、證據雖已調查而其內容尚未明瞭者，即與未
經調查無異，如遽行判決，仍屬應於審判期日調查之證據而未予
調查。原判決事實認定，上訴人等共同詐得「行政事務費」一百
五十二萬九千八百二十四元後，「董超杰、丙○○乘機各自挪用
四十萬元、四萬五千元」（見原判決第九頁第十行至第十一行）
。理由並說明：「董超杰、丙○○所詐取財物四十萬元、四萬五
千元部分，為甲○○所不知情，因尚無犯意聯絡及行為分擔，甲
○○對於董超杰、丙○○所犯詐取財物四十萬元及四萬五千元部
分，無共犯之適用外，其餘部分，上訴人等三人間有犯意聯絡及
行為分擔，應論以修正前刑法第二十八條之共同正犯」（見原判
決第五十八頁第二行至第七行）。然而，上訴人等所犯利用職務
上之機會詐取財物罪，於施用詐術手段，使人陷於錯誤而交付財
物時，其犯罪即已既遂，至於嗣後如何「挪用」該贓物，與已經
成立之利用職務上之機會詐取財物罪無影響。原判決雖說明，甲
○○對於董超杰、丙○○所「挪用」之四十萬元、四萬五千元不
知情，此部分無共犯之適用。但所謂「不知情」，究係董超杰、
丙○○私自向中科院詐欺時，甲○○不知情；抑或於上訴人等共
同向中科院詐得一百五十二萬九千八百二十四元後，董超杰、丙
○○私自挪用其中之四十萬元、四萬五千元，甲○○不知情？即
攸關該四十萬元、四萬五千元部分，有無共犯關係之適用。原審
未予究明，即遽行判決，亦嫌速斷。以上或為上訴意旨指摘所及
，或為本院得依職權調查之事項，應認原判決關於乙○○、丙○
○共同連續依據法令從事公務之人員，利用職務上之機會，詐取
財物二罪；及甲○○部分（三人均含牽連犯之行使公務員登載不
實文書、行使使公務員登載不實文書），仍有撤銷發回更審之原
因。原判決認為有裁判上一罪關係之牽連犯部分；及說明不另為
無罪諭知部分，基於審判不可分原則，併予發回。
二、駁回部分（即乙○○對免刑判決，提起上訴部分）：
按當事人不服最高軍事法院宣告有期徒刑以上，或高等軍事法院
宣告死刑、無期徒刑之上訴判決者，始得以判決違背法令為理由
，向最高法院提起上訴，此於軍事審判法第一百八十一條第四項
規定甚明。倘非屬前揭案件，即不得上訴於本院。本件上訴人乙
○○被訴共同詐取教育訓練經費部分（即原判決事實欄一所示部
分，軍事檢察官依數罪起訴），原審係依貪污治罪條例第八條第
一項後段規定，判決免刑，即非屬最高軍事法院宣告「有期徒刑
以上」之案件，依前揭說明，自不得上訴於本院。乙○○對於此
部分猶向本院提起上訴，辯稱此部分行為，係犯貪污治罪條例第
六條第一項第四款或第五款之圖利罪，非同條例第五條第一項第
二款之詐取財物罪云云，顯為法所不許，應予駁回。
據上論結，應依軍事審判法第一百九十九條、第二百零六條第一
項，刑事訴訟法第三百九十五條前段、第三百九十七條，判決如
主文。
中　　華　　民　　國　九十六　年　　六　　月　　七　　日
                      最高法院刑事第十庭
                          審判長法官  謝　俊　雄
                                法官  陳　世　雄
                                法官  魏　新　和
                                法官  吳　信　銘
                                法官  徐　文　亮
      本件正本證明與原本無異
                                      書  記  官
中　　華　　民　　國　九十六　年　　六　　月 　十一 　日
                                                      G
